【裁判字號】    89,上易,587
【裁判日期】    891128
【裁判案由】    履行契約
【裁判全文】
臺灣高等法院民事判決                            八十九年度上易字第五八七號
      上  訴  人  甲○○
      被  上訴人  乙○○
      訴訟代理人  黃觀榮  律師
右當事人間履行契約事件，上訴人對於中華民國八十九年九月一日臺灣臺北地方法院
第一審判決（八十八年度訴字第一四００號），提起上訴，本院判決如左：
      主      文
上訴駁回。
第二審訴訟費用由上訴人負擔。
      事      實
壹、上訴人方面：
一、聲明：原判決廢棄。被上訴人應給付上訴人新台幣（下同）四十六萬九千四百五
    十八元及自起訴狀繕本送達翌日起算之法定利息。
二、陳述：除與原判決記載相同予以引用外，補稱以其向被上訴人以互易方式買受
    坐落屏東市古松巷三八之一二號建物及坐落同市○○段一五０號基地，上訴人原
    有三分之一所有權，且土地原屬上訴人所有，於七十八年一月十五日售與被上訴
    人，並約定增值稅由買方即被上訴人負擔，但迄未移轉其所有權。因買賣契約書
    為市售雙面印刷之定型契約，不能複寫，故先後分別填寫二份，由被上訴人執有
    前一份而上訴人執有後一份。二份總價不同，是因於後一份契約（簡稱第三契約
    以與先制作之第二契約及上訴人之子劉奕湘為賣方之第一契約區別）加上其原有
    三分之一房地價款，故書成總價七百廿萬元，以憑向銀行貸款（按關於以該契約
    貸款為上訴理由狀所載，見本院卷廿七頁第一行。於準備程序中陳稱是為公證而
    非貸款，見同卷四０頁）。關於增值稅第二、三契約之第七條第一項均約定由賣
    方負擔。其稅額為七十萬四千一百八十九元，被上訴人應負擔三分之二，故請求
    如聲明。又系爭土地被上訴人雖不須移轉所有權與上訴人，但上訴人是將劉奕湘
    之房、地與被上訴人互易，故須移轉系爭土地所有權與劉奕湘而須繳納增值稅，
    自應由被上訴人依約負擔。至於三份契約雖均由其女劉若玲代書及見證，但因其
    女與被上訴人往來過密，且時隔已久，於原審出具之聲明狀矛盾不實，但於本院
    所提聲明狀則不爭執。
貳、被上訴人方面：
一、聲明：如主文所示。
二、陳述：除與原判決記載相同予以引用外，補稱以兩造互易房、地已於八十六年
    一月二十日訂立第一、二契約。嗣於同年月廿五日再訂立第三契約，係應上訴人
    之要求供其向銀行貸款之用。故除將買賣總價由五百十萬元提高為七百廿萬元，
    並特別註明該房、地無租賃情形。且當時所訂買賣契約僅在約定互易時之稅負，
    並未特別約定將來再移轉時之增值稅由被上訴人負擔。故第三契約乃兩造之虛偽
    意思表示，上訴人不得據此無效之第三契約請求被上訴人負擔將來再移轉時之土
    地增值稅。
、本院經兩造同意通知證人即上訴人之女亦即系爭買賣契約之代書及見證人劉若玲
    就訂約情形提出書面證詞。
      理      由
一、上訴人主張依兩造所訂第三契約第四條約定增值稅由賣方（被上訴人）繳付，但
    被上訴人拒不給付。故訴請給付上開金額之增值稅並加付法定利息。上訴後復主
    張依該約第七條第一款請求。被上訴人則以兩造互易房、地已訂立第一、二契約
    ，上訴人不得據為供貸款之需而虛偽訂立之第三契約請求給付土地增值稅等置辯
    。
二、查上訴人既自認為房、地互易已於八十六年一月二十日訂立第一、二契約，且依
    其主張是因第二契約為雙面印刷之定型契約，不能複寫而於同年月廿五日再填寫
    系爭第三契約。則第二、三契約之內容理應相同，縱有相異之處，由於契約乃雙
    方行為，其內容之變更並非基於雙方契約當事人意思表示之合致者，自應仍依第
    二契約履行。此據證人劉若玲於本院具狀證稱其確於本件在原審審理時提出聲明
    書屬實兩造應依契約履行（本院卷四八頁）。而其於原審所提聲明書略以被上訴
    人依約毋庸負擔增值稅。且是時（按指上訴人起訴時) 兩造已依第一、二契約履
    行完畢。第三契約是配合上訴人向銀行貸款所需，以空白契約交被上訴人簽章。
    內容依上訴人之意填寫，為被上訴人所不知。其曾勸上訴人撤回被拒。實係其疏
    忽所致，因上訴人要其不出庭作證，故具狀聲明其事實真相云云（原審卷卅三、
    四頁及九九至一０一頁）。是堪認定被上訴人確無庸負擔將來移轉系爭土地所有
    權之增值稅。且第三契約亦非由兩造合意所訂立，上訴人自不得據該契約有所請
    求。至於第二、三契約第七條第一款固均有土地增值稅由乙方（賣方）負擔之記
    載，惟第一契約亦同。然於其第四條分別填寫（按兩造係使用印成之制式契約書
    而於空白處填寫其他應記載之事項，故稱填寫以與所印文字區別）之情形為第一
    契約：「契稅由買方負擔，並承擔銀行貸款。增值稅由賣方負擔。」第二契約則
    僅就契稅與貸款二項作相同之填寫而未填寫有關增值稅事項。第三契約係填寫：
    「契稅由買方繳付，增值稅由賣方繳付」。實則此三份契約之第七條，為稅捐負
    擔之約定，已印就包括地價稅、房屋稅、增值稅、契稅，印花稅等以及地政規費
    等之負擔規定，其竟於第四條另就契稅及增值稅為約定，應已合意不適用該第七
    條之規定，僅疏未將之劃去而已。故兩造關於增值稅之負擔，自應依第四條之約
    定為準（按上訴人起訴亦依該第四條，上訴後始併依第七條。以上見原審卷第五
    頁、十三、四頁、卅七、八頁及四十二、三頁）。且依第三契約第四條約定增值
    稅由賣方即被上訴人「繳付」論，因系爭土地原在買受人即上訴人名下而不必移
    轉其所有權，固無須繳付增值稅。而該契約又未特別註明於上訴人將來移轉系爭
    土地與其子時增值稅由被上訴人繳付，亦無由被上訴人現在給付上訴人之理。從
    而上訴人之請求並非正當，原審為其不利之判決，並無違誤，上訴非有理由，應
    予駁回。
三、據上論結，本件上訴為無理由，依民事訴訟法第四百四十九條第一項、第七十八
    條，判決如主文。
中      華      民      國    八十九    年     十一     月    二十八    日
                                民事第一庭
                                    審判長法  官  洪  仁  嘉
                                          法  官  湯  美  玉
                                          法  官  顧  錦  才
右正本係照原本作成。
不得上訴。
中      華      民      國    八十九    年     十一     月    二十九    日
                                          書記官  洪  雪  娥


司法院資訊處製作；財團法人民間司法改革基金會備份。
